【裁判字號】    97,簡上,36
【裁判日期】    970523
【裁判案由】    返還費用
【裁判全文】
臺灣臺中地方法院民事判決              97年度簡上字第36號
上  訴  人  丁○○
上  訴  人  己○○
上訴人兼前
列二人共同
訴訟代理人  戊○○
被上訴人    甲○○
上當事人間請求返還費用事件，上訴人對於中華民國96年12月
21日臺灣臺中地方法院沙鹿簡易庭96簡字第92號第一審判決提起
上訴，本院判決如下：
    主    文
原判決關於命上訴人己○○給付新台幣肆拾萬捌仟參佰陸拾參元
及其利息暨該部份假執行之宣告，併訴訟費用之裁判均廢棄。
上廢棄部分，被上訴人在第一審簡易之訴及其假執行之聲請均駁
回。
其餘上訴駁回。
第一、二審訴訟費用由上訴人丁○○、戊○○負擔百分之九十，
餘由被上訴人負擔。
    事實及理由
一、被上訴人於原審主張：兩造之父親廖啟德於民國93年1月30
    日死亡，遺留土地由訴外人丙○○○（被繼承人之配偶）、
    上訴人丁○○（長子）、上訴人戊○○（次子）、訴外人乙○○（長女）及被上訴人甲○○（次女）五人繼承。被上訴
    人依上訴人之通知指示於93年8月25日匯款新臺幣 (下同）
    0000000元至上訴人己○○設於彰化銀行大甲分行之0000000
    0000000帳戶內，委由上訴人等用以繳付辦理繼承所衍生之
    遺產稅及各項費用，並言明多退少補。上訴人等辦理受任事
    務，扣除被上訴人應負擔之金額應尚退還被上訴人418414
    元，乃上訴人拒不退還，爰依委任及不當得利之法律關係，
    請求上訴人三人如數返還，並加給遲延利息。上訴人則以：
    兩造間並無委任關係存在，被上訴人依委任關係請求上訴人
    等給付上開款項並無所據。被上訴人匯入之款扣除被上訴人
    應負擔之相關費僅餘130,379元，因雙方對數額有爭執，且
    廖啟德死亡後，兄弟姐妹協議每月付5000元給母親生活費，
    被上訴人甲○○未依承諾，93年未支付生活費用給予母親丙○○○，故將款存於兩造之母帳戶內給母親，被上訴人欲取
    回，也應由母親返還給被上訴人等語作為抗辯。聲明求為判
    決駁回被上訴人之訴。
二、原審判決上訴人丁○○或戊○○或己○○應給付被上訴人新
    臺幣40 8,363元，及自民國95年11月16日起至清償日止，按
    年息百分之五計算之利息。如其中一上訴人已為給付，他上
    訴人於給付範圍內免為給付。並駁回被上訴人其餘之訴，被
    上訴人就敗訴部份未據聲明不服，上訴人提起上訴，上訴聲
    明求為判決：原判決廢棄，駁回被上訴人第一審之訴。被上
    訴人則聲明求為判決駁回上訴。
三、被上訴人主張兩造之父親廖啟德於民國93年1月30日死亡，
    遺留土地由訴外人丙○○○、上訴人丁○○、上訴人戊○○
    、訴外人乙○○及被上訴人甲○○五人繼承。被上訴人於93
    年8月25日匯款00000 00元至上訴人己○○設於彰化銀行大
    甲分行之00000000000000帳戶內，用以繳付辦理繼承所衍生
    之遺產稅及各項費用乙節為上訴人所不爭執，自堪信為真實
    。惟被上訴人主張其與上訴人間有委任之關係，則為上訴人
    等所否認。經查：
  (一)上訴人丁○○於本院審理陳稱：「我有請施代書算總費用，
    請被上訴人甲○○匯錢過來，委託我們兄弟辦理，並且由上
    訴人己○○代繳。」等語（見本院卷第119頁），上訴人丁○○既已自認有請被上訴人匯款，委託渠兄弟辦理相關事宜
    ，足以證明被上訴人與丁○○間有委任之關係存在甚明。
  (二)次被上訴人主張其所以會匯款，是因上訴人戊○○打電話予
    伊，伊才匯款，上訴人戊○○於本院亦陳稱：「是的，我有
    告訴被上訴人，父親的遺產要繳要稅金及費用共約168萬5千
    元，如何算出來，我有在電話中告訴被上訴人，並且有傳真
    相關細目，我有叫被上訴人匯款過來，我要替被上訴人處理
    遺產稅的事．．．我有和上訴人丁○○共同商量過才打電話
    給被上訴人」等語（見本院卷第51頁），上訴人戊○○既已
    自認有電請原告匯款，要替被上訴人處理遺產稅之事，而被
    上訴人亦確依上訴人戊○○之旨意，將款匯至上訴人戊○○
    之妻己○○之帳戶，足以證明被上訴人與戊○○間已有委任
    合意，上訴人戊○○一再抗辯兩造間但並沒有委任書面，被
    上訴人未委任伊云云，然委任契約並不以書面為要件，只要
    兩造有合意即能成立，故上訴人上開抗辯顯不足採。
  (三)上訴人己○○否認受被上訴人委任，辯稱被上訴人自己匯到
    我的帳戶，未與被上訴人談論過，伊是受夫戊○○交待，將
    被上訴人匯入之款提領用以繳遺產稅、地價稅、工程受益費
    ，剩下的錢丁○○叫伊轉到母親帳戶等語。查被上訴人於本
    院陳稱：「我所以會有己○○的帳號，是姐姐乙○○告訴我
    的。」等語（見本院卷第118頁）。是以被上訴人乃係由上
    訴人戊○○打電話後要求被上訴人先墊款，多退多補，而被
    上訴人所以會匯款至上訴人己○○帳戶則係經由被上訴人之
    姐乙○○告知其係匯款至上訴人己○○帳戶，被上訴人乃匯
    款至該帳戶。依其情形，被上訴人匯款至上訴人己○○帳戶
    前與上訴人己○○既未曾為任何交談，難認被上訴人與上訴
    人己○○間有委任之明示或默示之意思表示合致，雖上訴人
    己○○其後果在上開帳戶提領上開款項，辦理兩造間繼承應
    繳之費用，但依其情節，上訴人己○○係受上訴人丁○○、
    戊○○二人之委任自上開帳戶提領金錢，辦理被上訴人與其
    姐乙○○、上訴人丁○○、戊○○兄妹四人之繼承應繳納費
    用事項而已，此外被上訴人復未舉證證明被上訴人與上訴人
    己○○間曾有委任之意思表示合致之事實，上訴人己○○抗
    辯伊與被上訴人間無任何委任關係存在等語，即非無據，被
    上訴人主張其與上訴人己○○間有委任關係存云云，尚屬無
    據，即不足採。
  (四)依上所述，被上訴人依委任之法律關係請求上訴人丁○○、
    戊○○二人返還代墊款，為屬有據，其依委任之法律關係請
    求上訴人己○○返還代墊款則屬無據。
四、關於委任事務，處理費用金額之認定：
    上訴人於原審調查中提出委任事務之支出表影本一紙，如附
    件（見原審卷第65、71頁書狀），被上訴人對於附表其中編
    號二代繳82年到93年的地價稅、編號七喪葬費用、編號十一
    施代書共同辦理費用部份為爭執，其餘不爭執（見本院卷第
    119頁），又原審判決上訴人代墊被上訴人分得土地之93 年
    、94年地價稅合計25789元兩造亦不爭執，上訴人其後又對
    上開附表編號一之遺產稅，改稱被上訴人應分擔之比例應為
    四分之一，非五分之一。就上開不爭執部份，自堪信為真實
    ，以下就爭執部份為論述：
  (一)編號二代繳82年到93年的地價稅部份：
  1.上訴人丁○○、戊○○主張伊父在世時，一年要繳7.5萬元
    地價稅，伊父並無那麼多錢，每年自己出1萬五千元，由上
    訴人丁○○、戊○○二人自82年起至93年間每年各出3萬元
    為繳納等語，然此為被上訴人所否認。查廖啟德82年起至93
    年間生前已繳之地價稅，顯非辦理廖啟德死後辦理繼承應納
    之費用，故此部份自非委任之事務支出之費用，上訴人主張
    被上訴人委任事務而匯入之款應扣除該項費用，並無理由。
  2.雖上訴人又以伊上開支出，乃係代父繳納，應由兄妹分擔，
    故伊對上訴人得主張不當得利返還請求權為抵銷。並提出91
    年、92年地價稅繳款書、上訴人己○○存摺、廖啟德設於大
    甲鎮農會活期存款帳戶之往來明細表、存摺為證。惟查，91
    年度地價稅繳款書係訴外人丙○○○所有土地之地價稅單，
    核與本件無關。而92年地價稅繳款書固為廖啟德所有三十二
    筆土地之地價稅單，然該繳款書並未記明係由上訴人繳交地
    價稅，又依上訴人己○○之存摺，其在92年11月27日支出一
    筆金額72738元，其支出日期固與上開92年地價稅繳款單記
    載之繳款日期相符，該年度地價稅為63002元，核與上開存
    摺之支出金額不符，故亦難據上開地價稅繳款書及上訴人己○○存摺而認定上訴人代繳廖啟德應繳之92年地價稅。至於
    廖啟德之大甲農會活期存款帳戶客戶往來明細及存摺，依其
    內容僅能窺知其資金進出情形，而其存入金額縱或來自上訴
    人所給予，亦難據以證明係上訴人代繳或補貼廖啟德應徵之
    地價稅。上訴人雖於本院又舉證人即兩造之母丙○○○證稱
    ：「我先生在世時，一年要繳7.5萬元地價稅，我先生自己
    繳了1.5萬元，沒有那麼多錢，所以我的二個兒子各繳3萬元
    ，從戊○○81年結婚時就開始繳了。」等語，然查依上訴人
    提出之地價稅繳款書，廖啟德93年度繳納費用為64,470 元
    ，91年度繳納費用為63, 002元，此有繳款書可考，並未達
    每年75,000元，且依常情，地價稅時間愈久，地價稅愈少，
    證人丙○○○竟證稱伊夫在世時82－93年間一年要繳7.5 萬
    元地價稅，與事實不符，證言即有瑕疵，且證人與上訴人戊○○同住，所稱繳納之地價稅金額，與戊○○之說詞相同，
    顯係附合戊○○之說詞，上開證詞，本院認有偏頗戊○○之
    情，應不足採。更何況縱然廖啟德生前之地價稅，有由上訴
    人代其父分擔繳納，但此分擔繳納地價稅行為，乃存於上訴
    人丁○○、戊○○與廖啟德間，與被上訴人無關，上訴人丁○○、戊○○代父墊繳地價稅或基於家庭生活費之分擔，或
    基於贈與，非當然無法律上原因，其未能舉證證明其對廖啟
    德有不當得利返還請求權，自亦無基於被上訴人繼承廖啟德
    之債務，而對被上訴人有不當得利之請求權以主張抵銷。此
    外，上訴人無法舉出其他證據證明其補貼或代繳82年至92
    年廖啟德應徵之地價稅等事實，及其對被上訴人有不當得利
    返還請求權，所為抵銷之主張亦不可採。
  (二)編號七喪葬費用部份：
    上訴人丁○○、戊○○主張伊父廖啟德之喪葬共花費587513
    元，應由被上訴人分擔等語。然此為被上訴人所否認，辯稱
    喪葬費用應該由遺產去付置辯。按關於遺產管理、分割及執
    行遺囑之費用，由遺產中支付之，民法第1150條前段定有明
    文。至於喪葬費用應如何支付，現行民法並無明文規定，亦
    無解釋判例可資遵循。惟參諸外國立法例（如奧、瑞、日、
    韓等國民法規定）及我國多數學者見解，喪葬費用應解釋為
    繼承費用，依民法第1150條規定，由遺產中支付之[此有法
    務部79年6月27日 (79)法律字第9071號函可參]。經查，廖
    啟德之喪葬費為587513元，而其死亡時遺有存款404877元及
    領有農保喪葬補助153000元，合計557877元，此當屬廖啟德
    之遺產，自應用以支付喪葬費，雖仍不足29636元，惟依上
    訴人所提出之喪葬費用明細表可知，奠儀收入即有346600元
    ，此款項自應用以支付喪葬費，扣除上開不足金額，應仍有
    剩餘款。則各繼承人當無須再支付金額以支付喪葬費用。縱
    如上訴人所稱於辦理廖啟德喪事時，大家已達成共識，由收
    取之奠儀中支付，不足部分由被告丁○○、戊○○負擔，而
    收取之奠儀支付後，仍不足250000元，並由上訴人丁○○、
    戊○○各分擔125000，至於廖啟德身後之全部金融機構存款
    剩餘現金404877元及農保喪葬補助費153000元，大家決議全
    部留給丙○○○養老之用途，並已分別於93年3月存入丙○○○大甲鎮農會00000000000000及0000 0000000000帳戶內
    等情屬實，則上訴人丁○○、戊○○即應依全體繼承人之協
    議，就奠儀支付喪葬費不足部分，自行負責，要不得片面毀
    約，再請求被上訴人給付金錢，負擔喪葬費用。是上訴人辯
    稱被上訴人執意取得廖啟德五分之一遺產，自須平均分擔喪
    葬費用，而扣除被上訴人甲○○婆婆之奠儀5000元及其丈夫
    潘家福之奠儀35000元後，被上訴人甲○○尚須負擔喪葬費
    106878元云云，亦不可採。從而，被上訴人主張伊無須再分
    擔喪葬費用乙節，應屬可採。
  (三)編號十一施代書共同辦理費用部份：
    被上訴人辯稱：施代書的四千元已經給上訴人了，應剔扣除
    等語。查上訴人丁○○於本院調查時亦自認施代書的四千元
    被上訴人已經給我們，不再算入等語，足證此部份應予扣除
    。
  (四)編號二部份被上訴人應分擔之比例：
    上訴人雖主張兩造有合意全部遺產稅由丙○○○以外之四位
    繼承人平均分擔之協議，故遺產稅被上訴人應分擔之比例為
    四分之一云云。然此為被上訴人所否認，辯稱兩造從未達成
    此協議，故遺產稅應由繼承人含母親在內之五人為分擔，伊
    應分擔之比例為五分之一等語。經查本判決附表乃上訴人自
    己於原審所提出並主張被上訴人應分擔之費用，被上訴人其
    後又改異稱附表編號一之部份應更正為四人分擔，非五人分
    擔，已非可採。被上訴人雖舉協議書一份為證，上開協議書
    記載：「．．．上開廖陳素貞應負擔之稅額經立協議書人協
    議由丁○○、戊○○、乙○○、甲○○等四人各負擔四分之
    一（見原審卷第68頁），並舉證人丙○○○證稱：有聽說我
    的孩子他們四人要負擔，要幫我負擔我的部分，我的二個女
    兒都有匯錢回來，應該是有答應。然丙○○○既僅係聽說，
    屬傳聞證據，自不足採。反而證人乙○○於本院具結證稱：
    我有收到該協議書，但我們並沒有達成協議，上面也沒有蓋
    章等語。參以然上開協議書並未經被上訴人簽章，自難認兩
    造有達成協議。是以上訴人主張主張兩造有合意全部遺產稅
    由丙○○○以外之四位繼承人平均分擔之協議，故遺產稅被
    上訴人應分擔之比例為四分之一云云，核不可採，按因遺產
    而生之捐稅及費用，應由繼承人按其應繼分負擔之，此為繼
    承人間之內部關係 (最高法院74年度台上字第1367號判決可
    資參照)。查訴外人丙○○○為廖啟德之配偶，上訴人丁○○為廖啟德之長子，上訴人戊○○為廖啟德之次子，訴外人
    乙○○為廖啟德之長女，被上訴人甲○○為廖啟德之次女，
    依民法第1141條前段、第1144條第1款規定，由渠等五人平
    均繼承被繼承人廖啟德之遺產，故各繼承人之應繼分為五分
    之一。準此，廖啟德之遺產應課徵之遺產稅應由上開五位繼
    承人按其應繼分負擔之，而非按其實際分得遺產比例分擔。
    而廖啟德所留遺產應徵收遺產稅為0000000元，已如前述，
    則被上訴人應負擔之遺產稅為0000000元，並無不合。上訴
    人抗辯被上訴人應分擔上開遺產稅額之四分之一云云，無足
    可採。
  (五)依上所述，被上訴人所匯前開款項0000000元，應扣除被上
    訴人應負擔之遺產稅0000000元、上訴人代墊被上訴人分得
    土地之93年、94 年地價稅合計25789元、被上訴人應分擔之
    申報遺產文件費用200 元、被上訴人應分擔之已付之代書費
    520元、被上訴人應分擔之工程受益費用43687元、被上訴人
    應負擔之武曲農地擋土牆費用30000 元、被上訴人負擔之土
    地規費1445元、被上訴人應分擔之訴訟裁判費7608元等項目
    ，合計0000000元 (0000000元＋25789元＋200元＋520元＋
    43687元＋30000元＋1445元＋7608元＝0000000元)。至上訴
    人原墊付之代書費4000元，既已由代書返還上訴人，改由被
    上訴人自行給付承辦代書，已如前述，自無再扣除該項費用
    之理。是則，被上訴人所交付上訴人之匯款應尚剩餘408363
    元 (0000000元－0000000元＝408363元)。
五、按受任人因處理委任事務，所收取之金錢、物品及孳息，應
    交付於委任人，民法第541條第1項定有明文。本件被上訴人
    委託上訴人丁○○、戊○○辦理其繼承廖啟德遺產事宜，兩
    造間即存在委任關係。而上訴人因為被上訴人辦理繼承事宜
    ，須繳交遺產稅及相關費用，而收取被上訴人交付之000000
    0元，經扣除被上訴人應負擔之遺產稅及相關費用後，尚餘
    408363元，依上開規定，上訴人自應交付於委任人即被上訴
    人。至於上訴人丁○○、戊○○辯稱渠等已將應退還被上訴
    人之款項逕行存入兩造之母親丙○○○設於大甲鎮農會之帳
    戶內，故應由母親返還被上訴人云云。然上訴人將其退還被
    上訴人之款項存入母親之帳戶，並未經被上訴人之同意，而
    被上訴人與其母親並非同一，被上訴人亦未授權其母親向上
    訴人收取該款項，故仍難解免被上訴人所負返還上開剩餘款
    之義務。準此，上訴人丁○○、戊○○此部分辯詞亦非可採
    。而上訴人丁○○、戊○○所負給付義務係基於同一委任契
    約所發生之共同責任，就上訴人丁○○、戊○○言，其給付
    自屬不可分。易言之，各上訴人丁○○、戊○○對被上訴人
    負有全部給付之義務，惟既屬上訴人丁○○、戊○○之共同
    責任，則其中一人如履行給付，其他人即於給付之範圍內同
    免其責。是被上訴人依委任之法律關係，請求上訴人丁○○
    或戊○○給付剩餘款408363元，及自起訴狀繕本送達翌日即
    95年11月16日起至清償日止，按年息百分之五計算之遲延利
    息。如其中一人已為給付，他人於給付範圍內免為給付部分
    ，為有理由，應予准許。被上訴人另主張依不當得利法律關
    係而為請求，此部分請求與上開請求雖屬不同訴訟標的，惟
    僅有單一聲明，即被上訴人均請求為單一聲明之判決，故此
    部分請求與上述請求核係重疊訴之合併，而上開請求既有理
    由，已足為被上訴人勝訴判決，即無庸就不當得利部分更為
    審判，附此敘明。
六、惟被上訴人與上訴人己○○間無任何委任關係存在，有如前
    述，被上訴人依委任之法律關係請求上訴人己○○返還代墊
    款則屬無據。又上訴人己○○僅係受上訴人戊○○之指示，
    由被上訴人將款匯入其帳戶，辦理系爭繼承相關之繳款事務
    ，其後又依戊○○之指示將款逕行存入兩造之母親丙○○○
    設於大甲鎮農會之帳戶內，上訴人己○○亦未因此而受有何
    利益，被上訴人本於不當得利法律關係請求上訴人己○○返
    還其利益，亦無所據，從而被上訴人請求上訴人己○○給付
    上開款項，則非有據，應予駁回。
七、綜上所述，被上訴人本於委任之法律關係，請求上訴人丁○○、戊○○二人給付408,363元，及自民國95年11月16日起
    至清償日止，按年息百分之五計算之利息。如其中一上訴人
    已為給付，他上訴人於給付範圍內免為給付，為有理由，應
    予准許。被上訴人請求上訴人己○○返還上開款項之請求，
    為無理由，應予駁回。又，上開應准許部分，係就第427 條
    第1項訴訟適用簡易程序所為上訴人敗訴之判決，應依職權
    宣告假執行。至於被上訴人敗訴部分，其假執行之聲請失所
    附麗，應併予駁回。原審就被上訴人請求命上訴人己○○應
    給付之部份，為上訴人己○○敗訴之判決，並為假執行之宣
    告，自有未洽。上訴意旨就此部分指摘原判決不當，求予廢
    棄改判，為有理由，爰由本院就上開判決部份為廢棄，並改
    判如主文第二項所示。至於上開應准許部分，原審判命上訴
    人丁○○、戊○○給付，並為假執行之宣告，核無違誤，上
    訴意旨，就此部分，仍執陳詞，指摘原判決不當，求予廢棄
    ，為無理由，應駁回其上訴。
八、本件事證已臻明確，兩造其餘攻擊防禦方法及舉證，核與
    本件判決無影響，自無庸逐一審酌，附此敘明。
據上論結，本件上訴為一部有理由，一部無理由，依民事訴訟法
第436條之1第3項、第449條第1項、第450條、第78條、第85條第
1項前段，判決如主文。
中    華    民    國    97    年    5    月    23  日
                  民事第一庭    法  官  蔡王金全
                                法  官  卓進仕
                                法  官  陳毓秀
上正本證明與原本無異。
不得上訴
中    華    民    國    97    年    5    月    23  日
                                書記官


司法院資訊處製作；財團法人民間司法改革基金會備份。
